ACORDAO-COMPLETO-2556358

ACÓRDÃO 2191/2022 ATA 38/2022 - PLENÁRIO

VISTOS, relatados e discutidos estes autos de representação, com pedido de medida cautelar, formulada pela empresa Nilton Turismo Ltda. EPP, noticiando a ocorrência de possíveis irregularidades no âmbito do Pregão Eletrônico 31/2022, conduzido pelo Tribunal Regional Eleitoral do Piauí (TRE-PI) , para contratação de serviços de transporte de policiais militares para cartórios eleitorais da capital e interior do Estado, visando à segurança nas eleições gerais 2022, com valor contratado de R$ 677.553.80,
ACORDAM os Ministros do Tribunal de Contas da União, reunidos em sessão do Plenário, diante das razões expostas pelo Relator, em:
9.1. conhecer da presente representação, com fundamento nos arts. 235 e 237, inciso VII, do Regimento Interno do TCU c/c o art. 113, § 1º, da Lei 8.666/1993 e no art. 103, § 1º, da Resolução TCU 259/2014, para, no mérito, considerá-la improcedente;
9.2. indeferir o pedido de medida cautelar, tendo em vista a ausência de requisitos para sua adoção;
9.3. dar ciência da presente deliberação à representante e ao Tribunal Regional Eleitoral do Piauí (TER/PI) ;
9.4. arquivar o presente processo, com fundamento no art. 169, inciso III, do Regimento Interno do Tribunal.

Representação sobre possíveis irregularidades em pregão eletrônico para contratação dos serviços de transporte de policiais militares para cartórios eleitorais da capital e interior do Estado, visando à segurança nas eleições gerais 2022.

Tribunal Regional Eleitoral do Piauí (TRE-PI).

3. Representante: Nilton Turismo Ltda. EPP (CNPJ 07.725.929/0001-27).

13.1. Ministros presentes: Bruno Dantas (na Presidência), Jorge Oliveira e Antonio Anastasia.
13.2. Ministros-Substitutos convocados: Augusto Sherman Cavalcanti (Relator), Marcos Bemquerer Costa e Weder de Oliveira.

AUGUSTO SHERMAN

Adoto, como relatório, a instrução elaborada no âmbito da Secretaria de Controle Externo de Aquisições Logísticas (Selog) , que teve a aprovação do dirigente da unidade técnica (peças 19-20) , a seguir transcrita, com os ajustes de forma pertinentes:
"1.	O representante alegou, em suma, que (peça 1) : 
a) As empresas J E Silva Lima Eireli, Strada Turismo, e Diego Ramon Silva Lima, Genesis, simulariam ser empresas concorrentes. Contudo, seriam empresas pertencentes ao mesmo núcleo familiar, no qual, em um passado recente, todos eram sócios da empresa vencedora do Pregão Eletrônico 31/2022, Strada Turismo (peça 7, p. 14/19) ;
b) Diego Ramon Silva Lima, atual sócio da empresa Genesis, foi sócio da empresa Strada Turismo, que pertence à genitora dele, Josilene e Silva Lima, como consta da Consolidação Contratual da Sociedade Empresária Limitada denominada Silva e Barros Ltda., à peça 7, p. 14/16;
c) Em 2017, após a saída dos filhos dela da sociedade, Weston Davis Silva Barros e Diego Ramon Silva Lima, a empresa Strada Turismo foi transformada em empresa individual de responsabilidade limitada - Eireli pertencente apenas à Josilene e Silva Lima (peça 7, p. 17/21) ;
d) Diego Ramon Silva Lima criou a empresa Genesis, do mesmo ramo de atividade da Strada Turismo, e passou a participar das licitações, "concorrendo" com a genitora dele;
e) A dissimulação dos ex-sócios da empresa Strada Turismo objetivaria fraudar licitações, impedindo a ampla concorrência, pois forçaria as empresas do grupo familiar a ficar nas primeiras colocações do certame, quebrando a lisura deste e favorecendo as pessoas integrantes da família (mãe e filhos) . Isso afastaria o caráter competitivo da licitação;
f) As empresas em que os sócios também figuravam como sócios em empresa anterior possuíam a mesma atividade, o mesmo endereço e participavam da mesma licitação. Elas tinham como objetivo fraudar licitações, promovendo combinações de preços, reduzindo o caráter competitivo da licitação, o que se enquadraria no crime tipificado no art. 90 da Lei 8666, de 21/6/93 (revogado pela Lei 14.133, de 1º/4/2021) , de natureza formal, nos termos do enunciado da Súmula do Superior Tribunal de Justiça 645;
g) Esse fato representaria grave lesão à competitividade, porque no PE 31/2022 apenas três empresas disputaram o objeto a ser contratado, sendo duas do mesmo grupo familiar;
h) Assim, seria necessário o encaminhamento do caso ao Ministério Público Federal para apuração do ilícito penal e a penalização das empresas como inidôneas, impedindo-as de serem contratadas pelo poder público, como disposto na legislação vigente (art. 46 da Lei 8.443, de 16/7/92) .
2.	Por fim, requereu, in verbis:
Diante das irregularidades e dos fatos apontados nesta petição, entende-se urgente a atuação do Tribunal de Contas da União, por meio da adoção de medida cautelar com base no art. 276 do Regimento Interno do TCU, para 'SUSPENSÃO DE PAGAMENTOS À CONTRATADA, pelos motivos que se seguem:
 a) A não atuação em caráter de urgência pelo TCU terá como consequência graves danos ao erário diante da fraude perpetrada pelas empresas alhures mencionadas, bem como, possível ineficácia de decisão do TCU e o exaurimento do contrato, eis que (sic) trata-se de temporário (Eleições 2022) ; 
b) Há interesse público na adoção de medida cautelar, considerando que envolve a fraude praticada pelas empresas alhures mencionadas, as quais participam de outras licitações de mesmo modus operandi, evidenciando praticas (sic) reiteradas; 
c) A adoção da medida cautelar pleiteada não ocasionará prejuízos à Administração Pública ou à sociedade, considerando que a exclusão das empresas alhures mencionadas, e a sua inabilitação, outras empresas aptas à contratação participaram do certame.
IV - DOS PEDIDOS 
Diante do exposto, solicita-se: 
De sorte que, com fundamento nas razões precedentemente aduzidas, REQUER instauração de procedimento, na forma admitida no Regimento Interno e legislação aplicada, e ao final, seja julgado procedente com a aplicação das penalidades previstas na lei de licitações, em especial, o impedimento de licitar com a administração publica (sic) por 05 anos. (grifei) .
3.	Presentes todos os requisitos de admissibilidade constantes do § 1º do art __3 da Lei 8666_993, c/c o inciso VII e parágrafo único do art _37 do Regimento Interno/TCU, e do § 1º do art. 103 da Resolução - TCU 259/2014, a representação deve ser conhecida.
4.	Está configurado o pressuposto do perigo da demora em razão de que o objeto contratado já está sendo executado (peças 17 e 18, p. 2) .
5.	Não há como concluir sobre o perigo da demora reverso, pois não há informações sobre a existência de contratos em vigor para o mesmo objeto do Pregão Eletrônico em análise.
Análise quanto à plausibilidade jurídica e quanto à necessidade de adoção de medida cautelar:
6.	Cabe informar que em 15/8/2022, isto é, antes de protocolar esta representação, o representante interpôs recurso administrativo endereçado ao Presidente da Comissão de Licitação do TRE - PI, recurso esse em desfavor das empresas Strada Turismo e Genesis, com fundamento nos mesmos argumentos utilizados nesta representação (peça 12) .
7.	Ao fim, requereu, in verbis:
De sorte que, com fundamento nas razões precedentemente aduzidas, REQUER o total provimento das presentes razões de recurso em todos os seus termos, com efeito para que, nos termos da legislação vigente, sejam as empresas STRADA TURISMO e GENESIS, declaradas inabilitadas e desclassificadas.
Outrossim, lastreada nas razões recursais, requer-se que essa Comissão de Licitação promova diligência a fim de constatar o funcionamento das empresas STRADA TURISMO e GENESIS no mesmo endereço, sem qualquer separação física das empresas (funcionam no mesmo escritório) , possuindo em sua fachada frontal apenas o nome e logo marca (sic) da empresa genitora (Strada Turismo) , a fim de subsidiar a decisão de irregularidade da participação das empresas no referido pregão.
8.	As empresas apresentaram contrarrazões ao recurso (Strada Turismo, peça 13; Genesis, peça 14) .
9.	Em suas contrarrazões, a empresa Strada Turismo, dentre outros, afirmou, in verbis:
[...]
Seguindo este entendimento, em nenhum momento do processo licitatório ficou comprovado que as empresa (sic) STRADA TURISMO e GENESIS atuaram de forma dolosa com o intuito de frustrar a concorrência e sagrar-se (sic) vencedora (sic) do certame. 
Como sabido, o Pregão Eletrônico n.º 31/2022 possuía 04 (quatro) itens, onde em todos eles foram garantidos pela administração a ampla participação na disputa licitatória, tendo todos os classificados tido a oportunidade de formular suas proposta (sic) .
Tanto é que todas as empresas classificadas fizeram propostas com valores idênticos, tendo a empresa recorrente logrado êxito no item 1 e a empresa recorrida nos itens 2, 3 e 4.
Em verdade, o recorrente não logrou êxito nos itens 2, 3 e 4, não por ato fraudulento dos recorridos ou por ter sido tolhido na disputa, mais (sic) sim porque não diminuiu o valor do seu lance durante a Sessão Pública do Pregão realizada às 08:30 de 10 de agosto de 2022; enquanto a empresa J E SILVA LIMA EIRELI ("STRADA TURISMO") efetivamente concorreu com as outras empresas e apresentou novo lance, com valor inferior a todos os demais, e por esta razão sagrou-se vencedora.  O que de toda sorte acabou por beneficiar a administração pública que adquiriu serviços em valor inferior ao máximo aceitável. 
Evidentemente que, se existe alguma empresa com a intenção (sic) impedir a ampla concorrência, esta seria a empresa recorrente que pretende vencer o certamente, não por meio da menor proposta, mais (sic) sim buscando a desclassificação de seus concorrentes por meio de recursos, com alegações totalmente infundadas e desprovida de provas. 
Ademais, ainda que neste processo licitatório estivesse presente somente uma das empresas do suposto "grupo familiar", ainda sim o resultado do certame não seria diferente, pois como destacado acima, a empresa recorrente foi a única que não diminuiu sua proposta.
Por fim, destaca-se que na modalidade de pregão, a própria dinâmica da disputa de lances tende a acirrar a competitividade entre as licitantes, conduzindo à seleção da proposta mais vantajosa de sorte que a demonstração da fraude à licitação passa pela evidenciação do NEXO CAUSAL entre a conduta das empresas com sócios em comum ou em relação de parentesco e a frustração dos princípios e dos objetivos da licitação.
II.II - Da possibilidade de participação de empresas do mesmo grupo.
Quanto a alegação de existência de suposto grupo familiar pelo fato dos sócios de ambas as empresas serem parentes. Cumpre destacar que tal situação, por sí só, não caracteriza a existência de um grupo familiar ou empresarial. 
E ainda que restasse caracterizado, tal fato não configuraria impedimento para que ambas as empresas participassem do certame, TENDO EM VISTA A INEXISTÊNCIA DE IMPEDIMENTO TANTO NO EDITAL COMO NA LEGISLAÇÃO. 
Com efeito, na linha do entendimento manifestado pelo Tribunal de Contas da União (referencial adotado não apenas no âmbito federal, mas em todas as esferas governamentais) , in verbis: 
'Não existe vedação legal à participação, no mesmo certame licitatório, de empresas do mesmo grupo econômico ou com sócios em relação de parentesco, embora tal situação possa acarretar quebra de isonomia entre as licitantes. A demonstração de fraude à licitação exige a evidenciação do nexo causal entre a conduta das empresas com sócios em comum ou em relação de parentesco e a frustração dos princípios e dos objetivos da licitação.' (TCU, Plenário, Acórdão 2803/2016, Rel. Ministro André de Carvalho, Sessão de 01/11/2016) 
No caso em análise, independente de restar configurado grupo econômico/familiar ou não, não houve prejuízo à competitividade do certamente, porquanto houve efetiva disputa entre as empresas, que se alternaram na primeira colocação, o que contribuiu para a redução do preço final alcançado, demonstrando a lisura do procedimento, que foi feito todo em conformidade com o EDITAL publicado.
III - DOS PEDIDOS
Diante de todo exposto, espera e requer que seja (sic) acolhida (sic) as presentes contrarrazões ao recurso, por não haver impedimento legal e no edital que empresas distintas que possuem parentes da mesma família possam participar do  mesmo  procedimento licitatório,  pela  inexistência de  fraude a (sic) licitação buscando eliminar a  concorrência e inexistência de  nexo  causal entre a  conduta das  empresas com  sócios da  mesma família e a frustação dos princípios e dos objetivos da licitação, o que implica na manutenção do resultado do Pregão Eletrônico 31/2022. (grifei) 
10.	Já em suas contrarrazões, a empresa Genesis, dentre outros, afirmou, in verbis:
Já de início era sabido pelas partes que o certame Pregão Eletrônico n.º 31/2022 era integrado por 4 (quatro) itens e que a administração garantiu uma disputa ampla aos interessados e aptos. Diante da situação, é também de conhecimento que as empresas fizeram propostas com valores próximos, inclusive tendo a recorrente sendo vencedora do item nº 1 e outra empresa nos demais itens.
A empresa recorrente não logrou êxito nos itens 2,3 e 4 porque durante a sessão pública deste pregão não reduziu o valor de suas propostas e não pelo fato de ter sido alvo de manobras anticoncorrenciais. Se não tinha a menor proposta - mais vantajosa a administração pública - não teria como vencer, independente de ter ou não duas empresas do 'suposto' 'mesmo grupo familiar' (sic) 
Nesse diapasão, cumpre salientar que independente da existência de grupo familiar ou não, tal fato por si só não impede que ambas as empresas participassem do mesmo certame. Isto pois, não existe qualquer vedação no edital - a lei maior do processo licitatório - ou em qualquer outro instrumento normativo. 
A propósito, colacionamos a seguinte notícia divulgada no Informativo de Licitações e Contratos nº 306 do TCU (publicado em 22/11/2016) (sic) 
'Não existe vedação legal à participação, no mesmo certame licitatório, de empresas do mesmo grupo econômico ou com sócios em relação de parentesco, embora tal situação possa acarretar quebra de isonomia entre as licitantes. A demonstração de fraude à licitação exige a evidenciação do nexo causal entre a conduta das empresas com sócios em comum ou em relação de parentesco e a frustração dos princípios e dos objetivos da licitação.' (TCU, Plenário, Acórdão2803/2016, Rel. Ministro André de Carvalho
[...]
2.2 DA ARTIMANHA DA RECORRENTE
Ao analisarmos o somatório dos melhores lances realizados pela empresa recorrente, constata-se uma redução de apenas 1,12% em relação aos valores totais do Termo de Referência, ao tempo que a primeira e segunda colocada (sic) têm lances 13,99% e 10,60% inferiores ao TR, ficando claro a utilização de artimanhas da recorrente com argumentações infundadas para obter ganhos elevados, por meio da tentativa inescrupulosa de desclassificar as empresas mais bem colocadas nos itens 2, 3 e 4.
É importante ressaltar que a diferença entre o somatório dos preços da arrematante dos itens 2, 3 e 4 e o somatório dos preços da recorrente para os mesmos itens, é de exatos R$ 101.546,00 (cento e um mil, quinhentos e quarenta e seis reais) , este é o valor que a recorrente tenta por meio de seu recurso infundado (artimanha) , causar dano ao erário público, almejando a desclassificação das empresas mais bem colocadas nos itens 2, 3 e 4.
Assim fica evidenciada a utilização de artimanha visando (sic) eliminação da concorrência pela recorrente, com objetivo de obter elevados lucros, esta é sem dúvidas uma expressa tentativa de frustrar o caráter competitivo, os princípios e os objetivos da licitação.
Salienta-se que, a empresa ora recorrente, responde judicialmente por processo de Improbidade Administrativa de outros certames, movido pelo Ministério Público no Processo Judicial n.º 0000868-70.2016.8.18.0056.
Ser compassível com tamanha má-fé é um ato atentatório à boa execução do objeto a ser adjudicado no certame, ofensa aos princípios da legalidade, impessoalidade, moralidade, eficiência bem como ao princípio da indisponibilidade do interesse público. 
3 - DOS PEDIDOS
Ante o exposto, requer-se:
a)  O NÃO CONHECIMENTO do recurso pela inexistência de provas que comprovem a existência de grupo familiar/econômico ou que tenha ocorrido fraude a licitação no presente certame; 
b)  A improcedência do pedido de declaração de inabilitação e desclassificação da empresa Genesis, mantendo a regularidade de sua participação. 
c)   A inabilitação e desclassificação da recorrente, devido a utilização de artimanha com o objetivo de frustrar o caráter competitivo do certame, concomitantemente com a aceitação da nossa contraproposta em assumir o item 1 por valor inferior ao proposto pela recorrente, propomos assim o valor de R$ 32.000,00 (trinta e dois mil reais) para o Item 1. (grifei) 
11.	O Pregoeiro, Sr. Edílson Francisco Rodrigues, decidiu o recurso nos termos reproduzidos parcialmente a seguir (peça 15) :
[...]
Quanto ao mérito, destacamos que assiste razão à Recorrida quando informa inexistência de impedimento legal para participação de empresas do mesmo grupo familiar em licitações públicas. Inúmeros Acórdãos do Colendo TCU apreciando a matéria.
O sistema ComprasNet, após a fase de lances, automaticamente apresenta ao Pregoeiro a informação de existência de sócios/dirigentes em comum. Isto para que se atente ao fato de forma a se identificar conluio entre estes durante a realização do certame.
Analisada a ata de julgamento do PE nº 31/2022, observa-se que durante a fase inicial do certame as empresas participantes puderam ofertar seus lances de forma normal, cabendo a cada um consignar os preços que julgaram oportunos para ofertar os serviços de cada item e, para o caso, embora proceda a informação de parentesco entre os proprietários e coincidência de endereço, entendemos não restar comprovado qualquer indício de irregularidade nos atos da Recorrida e da empresa DIEGO RAMON SILVA LIMA (1617458) .
Destarte, atingido o objetivo do Pregão Eletrônico de obter a proposta mais vantajosa para a Administração dentro da legalidade e obedecidos os princípios que regem os procedimentos licitatórios, não merecem prosperar as alegações da Recorrente.
Uma vez que para o item 1 não foi manifestada intenção de recorrer, não conhecemos do pleito da empresa DIEGO RAMON SILVA LIMA para o item 1 do certame.
6. DA CONCLUSÃO  
Consubstanciado nos fundamentos acima, recebo o recurso interposto por atender parcialmente aos requisitos de admissibilidade, e julgo IMPROCEDENTE, mantendo a decisão que declarou a empresa J E SILVA LIMA EIRELLI, CNPJ 04.162.704/0001-11, vencedora dos itens 2, 3 e 4 do Pregão Eletrônico nº 31/2022.
Por oportuno, remeto os autos à Administração Superior deste Tribunal para decidir nos termos do art. 13, IV, do Decreto 10.024/2019, sugerindo a ratificação da decisão do Pregoeiro para adjudicar os itens 2, 3 e 4e homologar o item 1 e o presente procedimento licitatório. (grifei) 
12.	Como consta do Parecer n. 3084/2022 - TRE/PRESIDG/ASSDG, de 26/8/2022 (peça 16) , o Diretor-Geral do TRE - PI, Sr. Danilo Carvalho Franco Pereira, acolheu o Parecer da Assessoria Jurídica da Diretoria-Geral, nos termos transcritos a seguir:
Por fim, como forma de atender ao quanto disposto na Lei nº 10.520/2002, somos pela manutenção/efetivação  da  ADJUDICAÇÃO  do  objeto  da  licitação,  no  valor  total  de  R$  677.553,80 (seiscentos  e  setenta  e  sete  mil,  quinhentos  e  cinquenta  e  três  reais  e  oitenta  centavos) ,  às  empresas NILTON TURISMO LTDA - CNPJ nº 07.725.929/0001-27 (item 1 - R$ 36.799,80) e J E SILVA LIMA EIRELI  -  CNPJ  nº  04.162.704/0001-11  (item  2,  3,  e  4  - R$ 640.754,00) ,  bem  como  pela homologação do Pregão Eletrônico nº 31/2022 e, consequente, contratação das adjudicatárias, tendo em mira que ofertaram propostas que bem atendem aos interesses desta Administração, na forma do anexo termo de homologação/adjudicação.  (grifei) 
13.	O Aviso de Adjudicação e Homologação foi publicado no Diário Oficial da União de 30/8/2022 (peça 4) . Os contratos já foram celebrados com as empresas vencedoras do certame (Contrato TRE - PI n 43/2022 com a Strada Turismo, peça 17; Contrato TRE - PI n 42/2022 com o representante, peça 18) .
14.	Assim, não há prova de que a participação das empresas Strada Turismo e Genesis no PE 31/2022 visava a fraudar o certame, restringindo o caráter competitivo dele. Nesse sentido, o representante foi declarado vencedor quanto ao item 1, o que demonstra que a proposta dele foi a mais vantajosa para a Administração, dentre as outras ofertadas. Ou seja, houve competição entre os participantes.  
15. 	No que se refere à possibilidade de participação das empresas Strada Turismo e Genesis no mesmo procedimento licitatório, mesmo com relação de parentesco entre os sócios, importante o trecho do Acórdão 2803/2016-TCU-Plenário a seguir, in verbis:
Acórdão 2803/2016-TCU-Plenário, relator ministro-substituto André Luís de Carvalho
5. De fato, não existe vedação legal à participação simultânea, no mesmo certame licitatório, de empresas do mesmo grupo econômico ou mesmo com sócios em relação de parentesco, mas é necessário reconhecer que tais situações podem acarretar a quebra da isonomia entre as licitantes, salientando, contudo, que isso não restou confirmado no presente caso concreto. 
16.	Diante disso, demonstrada a improcedência das alegações do representante.
17.	Desse modo, está afastado o pressuposto da plausibilidade jurídica, pois as supostas irregularidades referentes às empresas participantes do Pregão Eletrônico 31/2022 não foram comprovadas. 
18.	Feitas essas considerações, propõe-se indeferir o pedido de medida cautelar, uma vez ausente o pressuposto da plausibilidade jurídica, essencial para sua concessão.
19.	Em relação ao mérito, tendo em vista que o representante não obteve êxito em demonstrar a existência de vícios capazes de macular o processo licitatório do Tribunal Regional Eleitoral do Piauí, deve o presente processo ser julgado improcedente.
20.	Em virtude do exposto, propõe-se:
20.1.	conhecer da representação, satisfeitos os requisitos de admissibilidade constantes do § 1º do art __3 da Lei 8666_993, c/c o inciso VII e parágrafo único do art _37 do Regimento Interno/TCU e do § 1º do art. 103 da Resolução - TCU 259/2014;
20.2.	no mérito, considerar a presente representação improcedente;
20.3.	indeferir o pedido de concessão de medida cautelar formulado pelo representante, tendo em vista a inexistência dos elementos necessários para sua adoção;
20.4.	informar ao Tribunal Regional Eleitoral do Piauí TRE - PI) e ao representante do acórdão que vier a ser proferido, destacando que o relatório e o voto que fundamentam a deliberação ora encaminhada podem ser acessados por meio do endereço eletrônico www.tcu.gov.br/acordaos; e
20.5.	arquivar os presentes autos, nos termos do inciso I do caput do art. 250 c/c o inciso III do caput do art. 169 do Regimento Interno deste Tribunal."
É o relatório.

Edward Robert Lopes de Moura (OAB/PI 5262).

Não atuou.

REPRESENTAÇÃO, COM PEDIDO DE MEDIDA CAUTELAR. POSSÍVEIS IRREGULARIDADES DO ÂMBITO DO PREGÃO ELETRÔNICO 31/2022, REALIZADO PELO TRIBUNAL REGIONAL ELEITORAL DO PIAUÍ (TRE-PI) PARA A CONTRATAÇÃO DE SERVIÇOS DE TRANSPORTE DE POLICIAIS MILITARES PARA CARTÓRIOS ELEITORAIS, VISANDO À SEGURANÇA NAS ELEIÇÕES GERAIS 2022. ALEGAÇÃO DE LESÃO À COMPETITIVIDADE EM RAZÃO DA PARTICIPAÇÃO DE EMPRESAS DO MESMO NÚCLEO FAMILIAR. NÃO COMPROVAÇÃO DE FRAUDE. AUSÊNCIA DOS PRESSUPOSTOS PARA ADOÇÃO DA CAUTELAR. IMPROCEDÊNCIA DA REPRESENTAÇÃO. ARQUIVAMENTO.

REPRESENTAÇÃO (REPR)

Secretaria de Controle Externo de Aquisições Logísticas (Selog).

Em exame representação, com pedido de medida cautelar, formulada pela empresa Nilton Turismo Ltda. EPP, noticiando a ocorrência de possíveis irregularidades no âmbito do Pregão Eletrônico 31/2022, conduzido pelo Tribunal Regional Eleitoral do Piauí (TRE-PI) , para contratação de serviços de transporte de policiais militares para cartórios eleitorais da capital e interior do Estado, visando à segurança nas eleições gerais 2022, com valor contratado de R$ 677.553.80.
A representante alega, em síntese, que as empresas Strada Turismo (J e Silva Lima EIRELI) e Genesis (Diego Ramon Silva Lima) simulam concorrência, mas pertencem ao mesmo núcleo familiar, o que representou grave lesão à competitividade do certame, uma vez que apenas três empresas disputaram efetivamente o objeto a ser contratado, sendo duas do mesmo grupo.
De acordo com a representante: "A dissimulação dos ex-sócios da empresa Strada Turismo objetiva único e exclusivamente fraudar as licitações, impedindo a ampla concorrência, de forma a forçar a ficar nas primeiras colocações do certame as empresas de mesmo grupo familiar, de forma a quebra a lisura do certame e favorecendo as mesmas pessoas integrantes da mesma família (mãe e filhos) , em verdadeira fraude".
Destaca que as empresas, além de possuírem ex-sócios em comum, com grau de parentesco, possuem o mesmo endereço (com alteração de um digito no número) , inferindo-se tratar de salas em um mesmo prédio.
Acrescenta que é necessário o encaminhamento do caso ao Ministério Público Federal, para fins de apuração do ilícito penal e penalização das empresas como inidôneas, impedindo-as de serem contratadas pelo poder público.
Alegando urgente a atuação desta Corte, requer a adoção de medida cautelar para suspensão de pagamentos à contratada, a instauração de procedimento e, ao final, o julgamento procedente com aplicação das penalidades previstas na lei de licitações, em especial, o impedimento de licitar com a administração pública por cinco anos.
A Selog considera que a representação deve ser conhecida, eis que presentes os requisitos de admissibilidade previsto nos normativos.
Entende, ainda, configurado o pressuposto do perigo da demora "em razão de que o objeto contratado já está sendo executado" e que "não há como concluir sobre o perigo da demora reverso, pois não há informações sobre a existência de contratos em vigor para o mesmo objeto do Pregão Eletrônico em análise".
Por outro lado, avalia afastado o pressuposto da plausibilidade jurídica, pois não há prova de que a participação das empresas Strada Turismo e Genesis no PE 31/2022 visava fraudar o certame, restringindo o caráter competitivo. 
Nesse sentido, a unidade técnica apresenta proposta nos seguintes termos (peças 19-20) :
"20.1.	conhecer da representação, satisfeitos os requisitos de admissibilidade constantes do § 1º do art. 113 da Lei 8.666/1993, c/c o inciso VII e parágrafo único do art. 237 do Regimento Interno/TCU e do § 1º do art. 103 da Resolução - TCU 259/2014;
20.2.	no mérito, considerar a presente representação improcedente;
20.3.	indeferir o pedido de concessão de medida cautelar formulado pelo representante, tendo em vista a inexistência dos elementos necessários para sua adoção;
20.4.	informar ao Tribunal Regional Eleitoral do Piauí (TRE - PI) e ao representante do acórdão que vier a ser proferido, destacando que o relatório e o voto que fundamentam a deliberação ora encaminhada podem ser acessados por meio do endereço eletrônico www.tcu.gov.br/acordaos; e
20.5.	arquivar os presentes autos, nos termos do inciso I do caput do art. 250 c/c o inciso III do caput do art. 169 do Regimento Interno deste Tribunal."
Manifesto-me de acordo com a análise promovida pela unidade especializada, a qual adoto como minhas razões de decidir, sem prejuízo das considerações adiante expostas.
Registro, de início, que foram celebrados dois contratos: um com a empresa Nilton Turismo Ltda. EPP (representante) para o item 1, no valor de R$ 36.799,80, e outro com a empresa J e Silva Lima Eireli (Strada) para os itens 2, 3 e 4, no valor de R$ 640.754,00 (peças 17 e 18) .
Preenchidos os requisitos de admissibilidade previstos nos arts. 235 e 237, inciso VII, do Regimento Interno do TCU c/c o art. 103, § 1º, da Resolução-TCU 259/2014, cabe conhecer da presente representação.
No que se refere ao mérito, acompanho a conclusão de que as alegações da representante quanto à ocorrência de fraude e prejuízo à competitividade não foram comprovadas.
O voto condutor do Acórdão 952/2018-TCU-Plenário (Relator Ministro Vital Do Rêgo) bem expõe o entendimento desta Corte a respeito:
"61.	Quanto à participação em licitações de empresas com sócios em comum ou com grau de parentesco, motivo da oitiva da maioria das empresas ouvidas, assiste razão ao órgão instrutivo. A jurisprudência dominante deste Tribunal é no sentido de que não há, de fato, vedação legal à participação, no mesmo certame licitatório, de empresas do mesmo grupo econômico ou com sócios em relação de parentesco, embora, de fato, tal situação possa acarretar, em tese, quebra de isonomia entre as licitantes.
62.	No entanto, ressalva-se, que a demonstração de fraude à licitação exigiria a evidenciação do nexo causal entre a conduta das empresas com sócios em comum ou em relação de parentesco e a frustração dos princípios e dos objetivos da licitação (Acórdão 2803/2016-TCU-Plenário, Ministro-Substituto André de Carvalho) , o que não ficou caracterizado no presente caso. Como deixei consignado ao relatar o TC Processo Processo 030.778/2012-3 (Acórdão 721/2016-TCU-Plenário) , 'a existência de relações de parentesco entre sócios de empresas concorrentes, por si só, não caracteriza frustração ao caráter competitivo da licitação, exceto se verificados elementos que apontem para a burla de tal princípio'". (destaques inseridos) 
Cabe ressaltar que, especialmente nas situações em que adotada a modalidade convite, há decisões do Tribunal que concluíram pela irregularidade na participação de empresas com relação de parentesco entre os sócios, uma vez que prejudicaria, em princípio, a isonomia e a competitividade do certame. 
No entanto, no presente caso, tratando-se de pregão eletrônico, com a apresentação de lances por cinco licitantes, conforme se verifica no Portal de Compras do Governo Federal, não foi possível identificar ato com intuito de frustrar ou fraudar o caráter competitivo da licitação.
Conforme registrado pela unidade técnica, "o representante foi declarado vencedor quanto ao item 1, o que demonstra que a proposta dele foi a mais vantajosa para a Administração, dentre as outras ofertadas. Ou seja, houve competição entre os participantes". Para os demais itens, contudo, a Nilton Turismo não logrou apresentar a melhor proposta, sendo o valor oferecido pela Strada Turismo, vencedora, R$ 101.546,00 menor do que o ofertado pela representante.
Ademais, pondero caracterizado o perigo da demora reverso, pois, pelas características peculiares da contratação, que envolve serviços de transporte de policiais militares para cartórios eleitorais visando à segurança nas eleições gerais 2022, é possível inferir que não há contrato em vigor para o mesmo objeto, bem como que se trata de serviço essencial e possivelmente, nesta data, já parcialmente executado.
Os elementos constantes dos autos, portanto, conduzem a considerar a presente representação como improcedente e arquivar o processo. Em consequência, a cautelar requerida também deve ser indeferida.
Ante o exposto, manifesto-me porque o Tribunal aprove o acórdão que ora submeto à deliberação deste Colegiado. 
TCU, Sala das Sessões, em 5 de outubro de 2022.
AUGUSTO SHERMAN CAVALCANTI 
Relator